【裁判字號】    97,建上,28
【裁判日期】    990924
【裁判案由】    清償債務
【裁判全文】
臺灣高等法院高雄分院民事判決          97年度建上字第28號
上  訴  人  澄輝營造有限公司
法定代理人  甲○○
訴訟代理人  洪文佐律師
被上訴人    東哥企業股份有限公司
法定代理人  丙○○
訴訟代理人  郭國益律師
上列當事人間請求清償債務事件，上訴人對於民國97年7 月31日
臺灣高雄地方法院95年度建字第122 號第一審判決提起上訴，本
院於民國99年9月3日言詞辯論終結，判決如下：
    主  文
上訴及假執行之聲請均駁回。
第二審訴訟費用由上訴人負擔。
    事 實 及 理 由
一、本件上訴人主張：(一)上訴人分別於民國94年3 月11日及同年
    8 月30日向被上訴人承攬坐落高雄市小港區金福利1 號之「
    辦公室新建工程」（下稱系爭辦公室工程）及「二廠新建工
    程」（下稱系爭二廠工程；上開2 工程，以下合稱系爭2 工
    程），並分別簽訂工程合約，約定工程款分別為新台幣（下
    同）23,005,998元、138,595,662 元，且於系爭2 工程驗收
    完成後，被上訴人應給付上訴人8%報酬即新台幣（下同）12
    ,928,135元〔（23,005,998元+138,595,662元）x8%=12,928
    ,133元；元以下四捨五入；上訴人誤算為12,928,135元〕，
    嗣系爭2 工程驗收完成後，被上訴人僅給付5,829,971 元，
    尚積欠報酬7,098,164 元（12,928,135元－5,829,971 元=7
    ,098,164元）未給付。又上訴人雖於95年4 月15日書立「立
    據」（下稱系爭立據）同意被上訴人以完工逾期為由扣款7,
    098,161 元，惟上訴人於97年2 月在原審閱卷時，發現鑑定
    報告之鑑定結果認上訴人並無完工逾期之情形，始知受騙，
    乃於97年9 月2 日寄發存證信函與被上訴人，表示依民法第
    92條之規定，撤銷系爭立據之意思表示，系爭立據之意思表
    示既經撤銷，被上訴人仍應依系爭2 工程合約，給付7,098,
    164 元。(二)於系爭二廠工程進行中，被上訴人曾4 次變更設
    計，應另給付工程款新台幣（下同）8,655,858 元與上訴人
    ，扣除已給付之3,040,738 元後，被上訴人尚應給付5,615,
    120 元（8,655,858 元－3,040,738 元=5,615,120元；上訴
    後，上訴人主張係因將系爭二廠工程之原第二層樓隔為2 個
    樓層及頂樓屋頂延伸，致增加使用鋼結構數量142.14公噸，
    依合約約定之每噸鋼結構單價31,000元計算，共增加工程款
    4,406,340 元），又因變更設計延後完工，上訴人額外代被
    上訴人繳納空氣污染防制費155,235 元，被上訴人應返還與
    上訴人，且系爭2 工程已逾保固期間，依系爭2 工程合約之
    約定，被上訴人應返還保固金3,232,033 元，被上訴人僅返
    還2,908,830 元，尚有323,203 元未返還（3,232,033 元－
    2,908,830 元=323,203元），合計被上訴人尚應給付上訴人
    13,541,524元（7,098,164 元+5,615,120元+155,235元+323
    ,203元=13,191,722 元；上訴人誤算為13,541,524元），爰
    依承攬及無因管理（上訴後，不再主張無因管理，見本院卷
    一第197 頁）之法律關係，請求給付上開款項等語。並聲明
    求為判決：(一)被上訴人應給付上訴人13,541,524元，及自起
    訴狀繕本送達翌日起至清償日止按週年利率5%計算之利息。
    (二)上訴人願供擔保，請准宣告假執行。
二、被上訴人則以：(一)因上訴人延誤系爭2 工程之完工日期，經
    兩造於95年4 月15日實際核算後，上訴人同意罰款7,098,16
    1 元及自系爭2 工程尾款餘額中扣抵，故被上訴人未給付此
    部分之工程款與上訴人，被上訴人並未詐欺上訴人。(二)系爭
    二廠工程變更追加部分，被上訴人已給付工程款3,040,738
    元與上訴人，並未積欠任何工程款。又上訴人繳納空氣污染
    防制費155,235 元，係因其延誤工期所致，自應由上訴人負
    擔。另已到期之保固金均已返還上訴人，本件上訴人所請求
    之保固金之保固期限至97年11月，尚未到期，上訴人不得請
    求返還等語置辯。答辯聲明求為判決：(一)上訴人之訴及假執
    行之聲請均駁回。(二)如受不利判決，願供擔保請准宣告假執
    行。
三、原審判決被上訴人應給付上訴人505,055 元（包括系爭二廠
    工程變更追加部分之報酬349,820 元及上訴人代繳之空氣污
    染防制費155,235 元），及自96年1 月5 日起至清償日止按
    週年利率5%計算之利息，並駁回上訴人其餘之請求。上訴人
    就部分敗訴不服，提起上訴，上訴聲明求為判決：(一)原判決
    關於駁回上訴人後開第二項請求部分廢棄。(二)被上訴人應再
    給付上訴人11,504,501元（包括工程報酬7,098,161 元、鋼
    結構數量工程款4,406,340 元），及自96年1 月5 日起至清
    償日止按週年利率5%計算之利息。(三)上訴人願供擔保，請准
    宣告假執行。被上訴人則答辯聲明求為判決：(一)駁回上訴。
    (二)如受不利判決，願供擔保免為假執行。（被上訴人就敗訴
    部分及上訴人就其餘敗訴部分，均未聲明不服而告確定）。
四、兩造不爭執事項如下：
  (一)兩造分別於94年3月11日、同年8月30日簽訂「辦公室新建工
    程」及「二廠新建工程」合約，系爭二廠工程係採總價承攬
    ，依上開合約第7 條（B ）之(七)均約定，後續工程及驗收完
    成時，定作人應給付總報酬之8%，嗣系爭2 工程經被上訴人
    驗收完畢，依約上訴人應得之報酬為12,928,135元，被上訴
    人已給付5,829,971 元，尚有7,098,164 元未付（上訴人僅
    請求7,098,161 元），並有系爭2 工程合約書附卷可稽。
  (二)上訴人於95年4 月15日書立系爭立據與被上訴人，系爭立據
    內容為：上訴人承作被上訴人之系爭2 工程，因下雨及設計
    變更因素，造成工期展延，使用執照延後於合約內載明日期
    申辦，經兩造「核實計算」後有逾期扣款之情形，從工程尾
    款餘額中扣抵，在95年4 月15日先行概算為7,098,161 元，
    並有系爭立據附卷可按（見原審卷第89頁）。
  (三)系爭二廠工程進行中，被上訴人曾4 次變更設計，被上訴人
    並已支付因變更設計所增加之工程款3,040,738 元。
  (四)系爭二廠工程就原工程部分係採總價承攬，就追加及變更部
    分係採實作實算。就本件系爭鋼結構相差142.14公噸部分，
    如本來就在系爭二廠工程之原工程部分，則應適用總價承攬
    ，如係因設計變更致增加鋼結構數量142.14公噸，則應適用
    實作實算。
  (五)被上訴人已給付系爭保固金323,203 元與上訴人。
五、兩造爭執事項如下: (一)上訴人以受詐欺為由，於97年9 月2
    日以存證信函撤銷就系爭立據所為之意思表示，是否生撤銷
    之效力？上訴人依承攬之法律關係請求被上訴人給付系爭工
    程款7,098,161 元，有無理由？(二)上訴人主張系爭二廠工程
    所增加之鋼結構數量142.14公噸係因被上訴人先後4 次變更
    設計所致，依承攬之法律關係請求該部分之報酬4,406,340
    元，有無理由？茲就此爭執點分述如下:
（一）上訴人以受詐欺為由，於97年9 月2 日以存證信函撤銷就
      系爭立據所為之意思表示，是否生撤銷之效力？上訴人依
      承攬之法律關係請求被上訴人給付系爭工程款7,098,161
      元，有無理由？
    1.上訴人主張被上訴人以伊完工逾期為由，要對伊罰款，並
      知道伊當時需資金週轉，遂告知伊如不簽系爭立據就不給
      付系爭工程尾款，伊迫於無奈始簽立系爭立據，直到97年
      2 月在原審閱卷時，發現鑑定報告之鑑定結果認上訴人並
      無完工逾期之情形，伊始知受騙，乃於97年9 月2 日寄發
      存證信函與被上訴人，表示依民法第92條之規定，撤銷系
      爭立據之意思表示，系爭立據之意思表示業經撤銷，被上
      訴人仍應依系爭2 工程合約，給付系爭工程款云云，被上
      訴人則否認有詐欺行為，並辯稱: 上訴人完工逾期之日數
      ，業經兩造實際核算明確，並無詐欺不法行為等情，是被
      上訴人既否認有詐欺行為，則上訴人應就其簽立系爭立據
      係因遭被上訴人詐欺而為負舉證責任。
    2.查，上訴人於原審自承: 兩造曾有過2 次協商，第1 次協
      商有兩造之法定代理人、曾雄威、乙○○、伊之協力廠商
      陳清華在場，談有關「工期」的問題，除了因下雨及被上
      訴人應提供之消防設計圖有延誤20天外，被上訴人要伊再
      回去整理，所以第1 次協商沒有結論。第2 次協商有上訴
      人之法定代理人、曾雄威、乙○○、陳清華、做鋼構的李
      金全及做鋁窗的柯先生在場，也是協商「工期」問題，兩
      造各說各話，亦未達成協議。伊在95年4 月12日向被上訴
      人申請款項，被上訴人遲延不給，95年4 月15日被上訴人
      之受僱小姐拿出空白本票及系爭立據要伊簽，並告知如不
      簽，即不給付工程款，因為伊於95年4 月16日要付票款，
      逼不得已才簽立系爭立據及本票等語（見原審卷第156 頁
      ），足見於上訴人簽立系爭立據「前」，兩造已就「工期
      」即上訴人有無逾期完工協商過2 次，但未達成協議，則
      上訴人就系爭2 工程有無逾期完工及逾期日數應已完全知
      悉，焉會受被上訴人之詐欺而簽立系爭立據? 何況上訴人
      自承係因其於95年4 月16日需款支付票款，始簽立系爭立
      據，難謂係受被上訴人之詐欺而簽立系爭立據，嗣原審送
      請高雄市建築師公會鑑定結果，雖認上訴人無逾期（被上
      訴人就此鑑定結果仍有爭執），亦不能因此即逕認被上訴
      人有不法詐欺之行為，從而上訴人以受詐欺為由，於97年
      9 月2 日以存證信函向被上訴人撤銷就系爭立據所為之意
      思表示，應不生撤銷之效力。
    3.次查，證人即曾擔任被上訴人廠長之乙○○於原審及本院
      結證稱: 係被上訴人之法定代理人丙○○邀上訴人之法定
      代理人甲○○到被上訴人在舊廠之董事長辦公室協商「工
      期」問題，當時甲○○有拿出晴雨表，算的很詳細，並同
      意被上訴人扣款，但丙○○說被上訴人要依據什麼扣錢，
      上訴人才簽立系爭立據，但系爭立據不是當場寫的，係隔
      日才拿給被上訴人，系爭立據之所有內容都是上訴人寫的
      等語（見原審卷第158 頁及本院卷第52頁），核與證人即
      被上訴人之總經理曾雄威於原審證稱:95 年4 月14日下午
      ，甲○○找丙○○協商給付工程款問題，因為工程有延誤
      ，所以討論扣錢事宜，協商當時伊有在場，當時甲○○、
      乙○○分別拿出自己的晴雨表，丙○○也上網尋得晴雨表
      ，兩造進行協商後，達成協議，上訴人願意被扣款7,098,
      161 元等情（見原審卷第154 頁）相符，是上開2 證人之
      證述，應堪採信，準此，於上訴人簽立系爭立據之前1 日
      ，兩造均持晴雨表核對工期，核對後，上訴人同意被上訴
      人扣款7,098,161 元，隔日上訴人始簽立系爭立據交付與
      被上訴人，足見上訴人業經深思熟慮後，始簽立系爭立據
      ，何況上訴人係營造專業者，有無延宕工期，應該很清楚
      ，焉會受非營造專業之被上訴人所欺騙? 尚難因高雄市建
      築師公會鑑定結果認上訴人無逾期完工之情形（被上訴人
      就此鑑定結果仍有爭執），即逕認被上訴人有不法詐欺之
      行為，從而上訴人以受詐欺為由，於97年9 月2 日以存證
      信函向被上訴人撤銷就系爭立據所為之意思表示，應不生
      撤銷之效力。
    4.又查，上訴人於95年4 月15日簽立系爭立據與被上訴人，
      系爭立據內容為：上訴人承作被上訴人之系爭2 工程，因
      下雨及設計變更因素，造成工期展延，使用執照延後於合
      約內載明日期申辦，經兩造「核實計算」後有逾期扣款之
      情形，從系爭2 工程尾款餘額中扣抵，在95年4 月15日先
      行概算為7, 098,161元等情，為兩造所不爭執，並有系爭
      立據在卷可證（見原審卷第89頁），益證系爭2 工程有無
      逾期完工及逾期日數業經兩造「核實計算」後，上訴人確
      有逾期完工應由被上訴人扣款之情形，上訴人始簽立系爭
      立據，難謂上訴人簽立系爭立據係受被上訴人詐欺而為，
      是上訴人於97年9 月2日 以存證信函向被上訴人撤銷就系
      爭立據所為之意思表示，應不生撤銷之效力，系爭立據仍
      有效存在。
    5.綜上，上訴人於97年9 月2 日以存證信函撤銷就系爭立據
      所為之意思表示，既不生撤銷之效力，則系爭立據仍有效
      存在，依有效存在之系爭立據內容記載，上訴人同意被上
      訴人自系爭2 工程之工程尾款餘額中扣抵逾期罰款7,098,
      161 元，則被上訴人依有效存在之系爭立據，以系爭2 工
      程之工程尾款中之7,098,161 元扣扺逾期罰款，應屬有據
      ，上訴人自不得再依承攬之法律關係，請求被上訴人給付
      系爭工程款7,098, 161元及其法定遲延利息。
（二）上訴人主張系爭二廠工程所增加之鋼結構數量142.14公噸
      係因被上訴人先後4 次變更設計所致，依承攬之法律關係
      請求該部分之報酬4,406,340 元，有無理由？
      查，上訴人主張其所請求之系爭鋼結構142.14公噸部分，
      係於系爭二廠工程取得使用執照後，再將原第二層樓隔為
      2 層樓及頂樓屋頂延伸所增加使用之鋼結構數量，伊所請
      求應給付鋼結構4,406,340 元部分，是屬於系爭二廠工程
      「原合約」將原第二層樓隔為2 層樓及頂樓屋頂延伸部分
      ，並「非」變更設計追加所致等情（見本院卷二第11頁、
      306 頁），且依兩造所簽訂之系爭二廠工程合約書所附之
      圖說即已將第二層樓隔為2 層樓及頂樓屋頂延伸，有該合
      約書在卷可證（附於卷外），另原審承辦法官以電話向鑑
      定人黃振祥建築師詢問：「鑑定報告第7 頁9 點第4 段所
      謂稱鋼骨工程應增加報酬4,406,340 元部分，該部分是契
      約訂立計算不合理，或因之後追加或變更而須增加報酬?
      」，黃振祥建築師回答稱: 「該部分認應增加報酬係因契
      約訂立時計算『不合理』，理由如該鑑定報告所述，『非
      』因之後追加或變更所增加，鋼骨工程變更部分業已加付
      完畢。」等情，有電話記錄在卷可稽（見原審卷第262 頁
      ），足見上訴人所主張增加之系爭鋼結構142.14公噸係「
      原」系爭二廠新建工程合約書所約定之工程部分，並「非
      」屬追加或變更部分，應堪認定。另系爭二廠工程就「原
      」工程部分係採「總價承攬」，就追加及變更部分係採實
      作實算。就本件系爭鋼結構相差142.14公噸部分，如本來
      就在系爭二廠工程之原工程部分，則應適用總價承攬，如
      係因設計變更致增加上開鋼結構142.14公噸，則應適用實
      作實算等情，為兩造所不爭執。準此，將系爭二廠工程原
      第二層樓隔為2 層樓及頂樓屋頂延伸部分，既係屬系爭二
      廠工程「原合約」之一部分，並「非」屬變更設計追加部
      分，自應適用總價承攬，則將系爭二廠工程原第二層樓隔
      為2 層樓及頂樓屋頂延伸，致增加使用鋼結構142.14公噸
      部分，當然包括在系爭二廠工程合約所約定之總工程款13
      8,595,662 元範圍內，而被上訴人已給付此總工程款與上
      訴人完畢乙節，為兩造所不爭執，是上訴人自不得再就上
      開增加使用鋼結構142.14公噸部分，請求被上訴人給付按
      系爭二廠工程合約所約定之單價31,000元計算之工程款4,
      406,340 元（31,000元X142.14 公噸=4,406,340元），從
      而上訴人本於承攬之法律關係，請求被上訴人給付4,406,
      340 元及其法定遲延利息，應屬無據。至於系爭二廠工程
      合約書所約定之總價是否合理，則非本件所應審究，縱不
      合理，亦係上訴人於簽訂工程合約書時即已知悉，其仍願
      簽約承攬，表示同意按總工程款138,595,662 元承攬，自
      不能再本於承攬之法律關係要求再增加給付系爭鋼結構14
      2.14公噸之工程款4,406,340 元。
六、綜上所述，上訴人主張本於承攬之法律關係，請求被上訴人
    給付13,541,524元，及自起訴狀繕本送達翌日起至清償日止
    按週年利率5%計算之利息，為無理由，不應准許。其假執行
    之聲請亦失所附麗，應併予駁回。原審就上開不予准許部分
    為上訴人敗訴之判決，及駁回其假執行之聲請，於法並無不
    合。上訴意旨指摘原審此部分之判決不當，求予廢棄改判，
    為無理由，應予駁回。
七、本件事證已臻明確，兩造其餘攻擊防禦方法於本件判決結果
    不生影響，故不再一一論述，併此明。
八、據上論結，本件上訴為無理由，依民事訴訟法第449 條第1
    項、第78條，判決如主文。
中    華    民    國    99    年    9     月    24    日
                            民事第三庭
                                審判長法官  張國彬
                                法      官  吳登輝
                                法      官  鄭月霞
以上正本證明與原本無異。
如對本判決上訴，須於判決送達後20日內向本院提出上訴狀，其
未表明上訴理由者，應於上訴後20日內向本院提出上訴理由書（
均須按他造當事人之人數附繕本）。上訴時應提出委任律師或具
有律師資格之人之委任狀，並依附註條文規定辦理。如委任律師
提起上訴者，應一併繳納上訴審裁判費。
中    華    民    國    99    年    9     月    27    日
                                書  記  官  白  蘭
附註：
民事訴訟法第466 條之1 ：
對於第二審判決上訴，上訴人應委任律師為訴訟代理人，但上訴
人或其法定代理人具有律師資格者，不在此限。
上訴人之配偶、三親等內之血親、二親等內之姻親，或上訴人為
法人、中央或地方機關時，其所屬專任人員具有律師資格並經法
院認適當者，亦得為第三審訴訟代理人。
第1 項但書及第2 項情形，應於提起上訴或委任時釋明之。

司法院資訊處製作；財團法人民間司法改革基金會備份。
